最高法院刑事判決　　　　　　　　　　　　　　　九十三年度台上字第四四一一號
　　上　訴　人　甲○○
　　　　　　　　乙○○
右上訴人等因偽造文書案件，不服台灣高等法院台中分院中華民國九十年十月九日第
二審判決（八十九年度上訴字第八二一號，起訴案號：台灣台中地方法院檢察署八十
七年度偵字第一五四０八、一八００五號），提起上訴，本院判決如左：
    主  文
原判決關於甲○○、乙○○部分撤銷，發回台灣高等法院台中分院。
    理  由
本件原判決認定上訴人甲○○、乙○○、已經判決確定共同被告齊慧莉三人與蕭增利
、劉昆益及化名為許益銘之許家肇（另案偵辦中，以下均稱許家肇）均意圖為自己不
法之所有，並基於共同概括之犯意聯絡，先由許家肇將以不詳方式取得之徐國棟身分
證一枚交予甲○○，而將徐國棟之身分證換貼甲○○之相片於其上，而變造徐國棟之
身分證，由甲○○持該變造之身分證冒用徐國棟之名義，於民國八十七年五月一日向
林曉誼租賃位於台中市○○街八之四號五樓房屋，作為中采建設股份有限公司（下稱
中采建設公司）之所在地，並在雙方簽訂之租賃契約書上偽造「徐國棟」之署押。復
由甲○○委由不知情姓名不詳之成年人偽刻「枋振生」、「李宗霓」、「陳明順」等
人之印章各一枚（上開印章均未扣案），並於八十七年五月十八日在中華電信股份有
限公司（下稱中華電信公司）市內電話裝機申請書用戶簽章欄內蓋用「枋振生」之印
文及於代理人欄偽造「徐國棟」之署名以偽造枋振生名義之市內電話裝機申請書後，
持向中華電信公司申辦０四｜0000000等號之市內電話；繼於八十七年五月二
十一日，在中華電信公司市內電話裝機申請書用戶簽章欄內蓋用「陳明順」之印文及
於代理人欄偽造「徐國棟」之署名以偽造陳明順名義之市內電話裝機申請書後，持向
中華電信公司申辦號碼不詳之市內電話；又於八十七年七月六日在中華電信公司市內
電話業務申請書新用戶簽章欄內蓋用「李宗霓」之印文以偽造李宗霓名義之市內電話
業務申請書後，持向中華電信公司申辦０四｜0000000號市內電話過戶，而為
偽造及行使偽造私文書，足以生損害於徐國棟等人與中華電信公司對於電信管理之正
確性。前述號碼之市內電話均申請指定轉接業務，設定轉接至台中市○○街八之四號
五樓之二後，復以電纜線連至台中市○○路四０七號八樓處，以防杜警方追查。嗣以
於聯合報分類廣告中刊登「代辦信用貸款」之廣告，諉稱中采建設公司可代辦信用貸
款，誘使不特定人陷於錯誤，而於如原判決附表一所示李明昌等人打上開市內電話詢
問辦理信用貸款細節時，佯稱需繳交相關之代辦費用後，方可貸得款項，致使李明昌
等人陷於錯誤，於如原判決附表一所示之時間將同附表一所示之金額匯入中采建設公
司所指定之帳戶，該詐騙集團係以許家肇為其首腦，蕭增利為接聽電話現場之負責人
，而由許家肇、蕭增利、劉昆益等人指示甲○○提領（甲○○為外界提款之人），乙
○○為職員，齊慧莉為該集團之會計，甲○○並將所提得之款項在台中市○○路與文
心路口、大連北街二十四巷五十號或太平路一００號等地點交給許家肇，總計向如原
判決附表一所示李明昌等人詐得如同附表一所示之金額。迄於八十七年七月二十三日
下午五時，在台中市○○路四０七號八樓為警查獲，並當場扣得代辦信用貸款資料一
批等物品等情。因而撤銷第一審該部分科刑判決，仍論處上訴人等共同連續行使偽造
私文書，足以生損害於公眾及他人各罪刑，固非無見。
惟查(一)、訊問被告，除有急迫情況且經記明筆錄者外，應全程連續錄音；必要時並應
全程連續錄影。又筆錄內所載之被告陳述與錄音或錄影之內容不符者，除有急迫情況
經記明筆錄外，其不符之部分，不得作為證據，此觀之刑事訴訟法第一百條之一第一
項、第二項規定甚明。故審理事實之法院，遇有被告抗辯其未有如訊問筆錄所載之陳
述時，應先調取該訊問過程之錄音或錄影帶，加以勘驗，以判斷該筆錄所載被告之陳
述得否作為證據。乙○○於原審已辯稱：警局之自白，並非依伊之原意記載云云，並
請求調取警局之錄音帶查證（見原審卷第十九、二十五頁），內政部警政署刑事警察
局並函覆原審警局錄音帶已隨案移送台灣台中地方法院檢察署，有該署九十年五月二
十五日九０刑偵三（３）字第六九四一二號函及扣押物品清單影本在卷可查（見原審
卷第二０八、二０九頁），原審未先調取該訊問過程之錄音帶，加以勘驗，以判斷該
筆錄所載乙○○之陳述得否作為證據，遽行判決，尚嫌速斷，自難昭折服。(二)、依原
判決事實欄所記載，許家肇持變造徐國棟之身分證，指示甲○○於八十七年五月一日
向林曉誼租賃位於台中市○○街八之四號五樓房屋，作為中采建設公司所在地，並在
偽刻「枋振生」等人之印章申辦０四｜0000000等號電話，指定轉接至上址後
，再以電纜線連至台中市○○路四０七號八樓處，以中釆建設公司名義刊登「代辦信
用貸款」之廣告，而詐騙如原判決附表一所示之被害人等情，於理由內復為相同之認
定（見原判決第十二頁），似認許家肇等人自八十七年五月一日起開始為詐欺行為，
然依原判決附表二所示，鍾旺昌等十三位被害人，其被害時間最早在八十六年十二月
九日，最晚在八十七年四、五月間，如此則許家肇等人在八十六年十二月間即從事詐
欺行為，原判決所認定犯罪事實與卷內證據不符，殊有理由矛盾之違法。(三)、依原判
決所認定乙○○是自八十七年五月十一日始進入中釆建設公司工作（見原判決第十二
頁），再卷查乙○○自八十七年七月二十三日被警逮捕後即被羈押至同年十二月十一
日始經具保停止羈押（見第一審卷第八十六頁）。依此推斷，乙○○似不可能於八十
七年五月十一日之前，同年七月二十三日後仍與許家肇等人共同犯罪。而依原判決附
表一編號八所載被害人洪美華匯款時間為八十七年五月七日；同附表編號二十之被害
人楊榮貴匯款時間為同年七月三十日，能否認乙○○亦參與犯罪？原判決未詳予究明
，遽行判決，即有未合。(四)、上訴人等均矢口否認犯罪，甲○○辯稱：伊受許家肇脅
迫而依其指示以變造之徐國棟身分證件租屋及申辦電話，又依許家肇之指示提領詐騙
所得之金錢，但伊主觀上並無與許家肇詐欺集團共同犯罪之犯意聯絡與行為分擔，非
共同正犯云云；乙○○辯稱：渠於八十七年五月十一日始到中采建設公司服務，確係
從事房屋買賣、裝修，接洽貸款等工作，渠因是唸商業學校畢業，故許家肇才偶指示
其與齊慧莉研究如何改進報表。另渠在八十七年七月二十三日案發當日，確係在中山
路四０七號一樓看裝潢，正要離去時，被從八樓下來之員警吳柏羲以協助調查為由，
用槍抵住腰部而押到樓上，吳姓員警等七、八名警員早已到現場，將八樓之門全部打
開並搜索完畢，其稱渠身上有一支鑰匙可開啟八樓之門，認為渠係共犯，純屬推測云
云。原判決並認許家肇是犯罪集團之首腦，蕭增利為接聽電話現場之負責人，劉昆益
亦為指示甲○○提款項之人。而許家肇另案偵辦中（見原判決第二、三頁），蕭增利
、劉昆益則經第一審法院另案八十九年度訴字第一四二號判處罪刑（見原審卷第三０
八頁），原審未調取上揭案卷亦未傳訊蕭增利、劉昆益（原審僅傳訊許家肇一人），
以究明共同被告許家肇等人如何供述，遽行判決，亦有職權調查未盡之違法。以上或
係上訴意旨所指摘，或為本院得依職權調查之事項，應認原判決關於上訴人等部分有
撤銷發回更審之原因。至原判決不另諭知無罪部分，基於審判不可分之原則，併予發
回。
據上論結，應依刑事訴訟法第三百九十七條、第四百零一條，判決如主文。
中　　　華　　　民　　　國　　九十三　　年　　　八　　　月　　二十六　　日
                              最高法院刑事第二庭
                                  審判長法官  陳　錫　奎
                                        法官  洪　清　江
                                        法官  李　伯　道
                                        法官  陳　世　淙
                                        法官  洪　佳　濱
      右正本證明與原本無異
                                              書  記  官
中　　　華　　　民　　　國　　九十三　　年　　　九　　　月　　　一　　　日
                                                                        Ｋ
